ACORDAO-COMPLETO-2423299

ACÓRDÃO 11199/2020 ATA 35/2020 - SEGUNDA CÂMARA

VISTOS, relatados e discutidos estes autos de tomada de contas especial instaurada pela então Secretaria de Direitos Humanos da Presidência da República, em razão da não apresentação da documentação complementar exigida na prestação de contas, fato que comprometeu o julgamento da boa e regular aplicação dos recursos repassados à Fundação Universa, por força do Convênio 709673/2009, cujo objeto consistiu no desenvolvimento de cinco módulos de educação a distância para capacitação dos diversos atores envolvidos na promoção, proteção e defesa dos direitos de crianças e adolescentes.
ACORDAM os ministros do Tribunal de Contas da União, reunidos em sessão da 2ª Câmara, ante as razões expostas pela relatora, e com fundamento nos arts. 12, §§ 1º e 2º, e 26 da Lei 8.443/1992 c/c o art. 202, §§ 2º e 3º, e 217 do Regimento Interno, em: 
	9.1. excluir a responsabilidade de Jailson Dias dos Santos, Jaime Divino Alarcão e Luís Antônio Bitencourt Emílio dos presentes autos;
	9.2. rejeitar as alegações de defesa de Éverton Francisco Alves e de Paulo Roberto Torres Guimarães;
	9.3. rejeitar as alegações de defesa da Fundação Universa e fixar o prazo improrrogável de 15 (quinze) dias, para que recolha a importância de R$ 326.360,00 (trezentos e vinte e seis mil, trezentos e sessenta reais) aos cofres do Tesouro Nacional, atualizada monetariamente a partir de 24/12/2009 até a data do recolhimento;
	9.4. autorizar o pagamento da dívida em até 36 (trinta e seis) parcelas mensais consecutivas, caso venha a ser solicitado pela responsável;
9.5. fixar o vencimento da primeira parcela em 15 (quinze) dias, a contar do recebimento da notificação, e o das demais a cada 30 (trinta) dias, com incidência de encargos legais sobre o valor de cada prestação; 
9.6. alertar à responsável que a inadimplência de qualquer parcela acarretará vencimento antecipado do saldo devedor;
9.7. informar-lhe que a liquidação tempestiva do débito atualizado monetariamente saneará o processo e permitirá que suas contas sejam julgadas regulares com ressalva, dando-se-lhe quitação, nos termos do § 4º do art. 202 do Regimento Interno do TCU, ao passo que a ausência dessa liquidação tempestiva levará ao julgamento pela irregularidade das contas, com imputação de débito, a ser atualizado monetariamente e acrescido de juros moratórios, nos termos do art. 19 da Lei 8.443/1992, bem como à aplicação da multa prevista no art. 57 da mesma lei.

Tomada de Contas Especial em razão da não apresentação da documentação complementar exigida na prestação de contas.

Segunda Câmara

Secretaria de Direitos Humanos.

3. Responsáveis: Éverton Francisco Alves (CPF XXX.177.236-XX), Fundação Universa (CNPJ 03.218.102/0001-76), Jailson Dias dos Santos (CPF XXX.989.281-XX), Jaime Divino Alarcão (CPF XXX.165.361-XX), Luís Antônio Bitencourt Emílio (CPF XXX.334.449-XX) e Paulo Roberto Torres Guimarães (CPF XXX.669.146-XX).

13.1. Ministros presentes: Augusto Nardes (na Presidência) e Ana Arraes (Relatora).
13.2. Ministro-Substituto convocado: André Luís de Carvalho.

ACORDAO-COMPLETO-2542530

Acórdão de Relação 5299/2022 - Segunda Câmara

Acórdão de Relação

ACORDAO-COMPLETO-2533005

Acórdão 2621/2022 - Segunda Câmara

ANA ARRAES

Adoto como relatório a instrução da Secretaria de Controle Externo da Gestão Tributária, da Previdência e da Assistência Social - SecexPrevidência (peça 93) , acolhida por diretor (peça 94) , pelo secretário (peça 95) e pelo Ministério Público junto ao TCU - MPTCU (peça 97) :
"INTRODUÇÃO
	Cuidam os autos de processo de tomada de contas especial (n.º 0005.205344/2016-39) , instaurado pela então Secretaria Especial dos Direitos Humanos da Presidência da República, posteriormente denominada Ministério das Mulheres, da Igualdade Racial e dos Direitos Humanos, depois Secretaria do Ministério da Justiça e Cidadania, e atualmente Ministério da Mulher, da Família e dos Direitos Humanos, em desfavor da Fundação Universa (CNPJ 03.218.102/0001-76) e do Sr. Paulo Roberto Torres Guimarães (CPF XXX.669.146-XX) , este na condição de ex-presidente da Fundação, durante o período de 10/12/2010 a 14/11/2012, em razão da não apresentação da documentação complementar exigida na prestação de contas, que comprometeu o julgamento da boa e regular aplicação dos recursos repassados àquela fundação por força do Convênio nº 709673/2009, Siconv 049813/2009, convênio este celebrado entre a Fundação Universa e a Secretaria de Direitos Humanos, cujo objeto consistia no desenvolvimento de 5 (cinco) módulos de educação a distância para capacitação dos diversos atores envolvidos na promoção, proteção e defesa dos direitos de crianças e adolescentes (peça 1) .
HISTÓRICO
2.	Conforme disposto na cláusula terceira do Termo de Convênio nº 709673/2009 - SPDCA/SEDH/PR (peça 2, p. 69-78) foram previstos R$ 336.800,00 (trezentos e trinta e seis mil e oitocentos reais) para a execução do objeto, dos quais R$ 326.360,00 (trezentos e vinte e seis mil, trezentos e sessenta reais) seriam repassados pelo Concedente e R$ 10.440,00 (dez mil, quatrocentos e quarenta reais) corresponderiam à contrapartida.  
3.	Os recursos federais foram repassados em parcela única, mediante a ordem bancária n° 0900B800071 (peça 3, p. 34 e 35) , no valor de R$ 326.360,00 (trezentos e vinte e seis mil, trezentos e sessenta reais) , emitida em 21/12/2009. Os recursos foram creditados em conta específica da Fundação Universa na mesma data.
4.	O convênio vigeria de novembro de 2009 a abril de 2011, porém foi prorrogado por 6 (seis) meses até 30 de novembro de 2011. Findo este prazo, a convenente teria 60 (sessenta) dias para a apresentação da prestação de contas final, conforme cláusula segunda do Termo Aditivo nº 1 ao convênio original (peça 3, p. 107-109) .					
5.	No entanto, a Convenente não inseriu no Siconv os documentos solicitados e a prestação de contas final foi reprovada, conforme consta do Parecer Técnico n.º 09/2015, elaborado pela CGAP/SNPDCA/SDH/PR, datado de 12/06/2015 (peça 5, p. 8-13) .
6.	Por meio do Ofício n° 333/2015/SEI/CGC/SGPDH-SDH (peça 5, p. 15-20) , datado de 16/7/2015, a Convenente foi notificada a restituir aos Cofres da União, até o dia 20/08/2015, a importância de R$ 586.020,86 (quinhentos e oitenta e seis mil, vinte reais e oitenta e seis centavos) , atualizada desde a data do recebimento do recurso, acrescida de juros legais, na forma da legislação aplicável aos débitos para com a Fazenda Nacional.
7.	A Fundação Universa não promoveu o recolhimento da importância supracitada, mesmo após reiteração da notificação inicial, formulada por meio do Ofício n.º 47/2015 - SEI/SGPDH/SDH/PR (peça 5, p. 21-26) , de 24/8/2015, fato que amparou sua inscrição no registro na conta de inadimplência junto ao Sistema Integrado de Administração Financeira - SIAFI, em razão de irregularidade na execução financeira do convênio (peça 5, p. 33-37) .
8.	Em 5/10/2015, a Coordenação Geral de Convênios da SDH/PR emitiu o Parecer n.º 38/2015/SEI/CGC/SGPDH (peça 5, p. 49-55) propondo a reprovação do convênio e a instauração de Tomada de Contas Especial em desfavor de Paulo Roberto Torres Guimarães, ex-presidente, e, solidariamente, da Fundação Universa, conforme orientações contidas art. 82, § 'c' da Portaria Interministerial MPOG n° 507/2011, pelo valor total dos recursos repassados de R$ 326.360,00 (trezentos e vinte e seis mil, trezentos e sessenta reais) , que, atualizados à época, perfazia o montante de R$ 599.806,87 (quinhentos e noventa e nove mil, oitocentos e seis reais e oitenta e sete centavos) .
9.	A Convenente foi comunicada da reprovação das contas e da instauração da TCE mediante o Ofício nº 128/2015/SEI/SGPDH/SDH-PR (peça 5, p. 57-73) , datado de 8/10/2016, e o registro dos responsáveis que constavam do Relatório TCE nº 05/2015 foi realizado em 13/4/2016.
10.	Em junho de 2016, a Secretaria de Controle Interno da Presidência da República encaminhou, mediante o Ofício nº 310/2016/CGAC/CISET/SG-PR (peça 5, p. 89) , a TCE instaurada para o Ministério da Transparência, Fiscalização e Controladoria-Geral da União - CGU para providências.
11.	A CGU elaborou o Relatório de Auditoria nº 1116/2016 (peça 6, p. 14-16) e concluiu que a Fundação Universa e o Sr. Paulo Roberto Torres Guimarães encontravam-se, solidariamente, em débito com a Fazenda Nacional pela importância de R$ 646.206,19, em 1º de dezembro de 2016.
12.	O Certificado de Auditoria e o Parecer do Dirigente do Órgão de Controle Interno foram emitidos na mesma data concluindo pela irregularidade das contas dos responsáveis.
13.	Em instrução preliminar da SecexPrevidência (peça 14) , a Fundação Universa e o Sr. Paulo Roberto Torres Guimarães foram chamados em citação para apresentarem suas alegações de defesa, ao mesmo tempo em que os demais ex-presidentes e o atual presidente da Fundação foram chamados em audiência para apresentarem suas razões de justificativa pela mesma irregularidade. A proposta segue, in verbis:
	33. Diante do exposto, submetemos os autos à consideração superior, propondo:
a) realizar a citação solidária da Fundação Universa (CNPJ 03.218.102/0001-76) , bem como de seu ex-presidente Paulo Roberto Torres Guimarães, com fulcro no art. 12, inciso II, da Lei 8.443/1992 (LOTCU) c/c o art. 202, inciso II, do RI/TCU, para que apresentem alegações de defesa e/ou recolham aos cofres da União a quantia abaixo indicada, atualizada monetariamente a partir da respectiva data até o efetivo recolhimento, abatendo-se na oportunidade a quantia eventualmente ressarcida, na forma da legislação em vigor, em decorrência da seguinte irregularidade na execução do convênio Siconv 049813/200, firmado em 18/12/2009, entre a Fundação Universa e a então Secretaria do Ministério da Justiça e Cidadania, cujo objeto consistia na  'Formulação de Módulos de Capacitação à Distância para Escolas de Conselhos'
b) realizar a audiência de todos os demais agentes responsáveis pela condução da Fundação Universa a partir da data de celebração do referido convênio (18/12/2009) , momento no qual as obrigações referentes à correta prestação de contas foram de fato assumidas
Tabela 01: Identificação dos Presidentes da Fundação Universa entre 18/12/2009 e 05/10/2017
	Nome do Responsável
	CPF
	Cargo ou Função
	Período

	Luís Antônio Bitencourt Emílio
	XXX.334.449-XX
	Ex-Presidente da Fundação Universa
	15/06/1999 a 10/12/2010

	Paulo Roberto Torres Guimarães
	XXX.669.146-XX
	Ex-Presidente da Fundação Universa
	10/12/2010 a 14/11/2012

	Jaílson Dias dos Santos
	XXX.989.281-XX
	Ex-Presidente da Fundação Universa
	14/11/2012 a 31/03/2014

	Jaime Divino Alarcão
	XXX.165.361-XX
	Ex-Presidente da Fundação Universa
	31/03/2014 a 18/08/2014

	Everton Francisco Alves
	XXX.177.236-XX
	Atual Presidente da Fundação Universa
	Desde 18/08/2014

Irregularidade:  Ausência de documentação complementar exigida na prestação de contas do supracitado convênio, mesmo após reiteradas comunicações por parte do Ministério da Justiça e Cidadania, fato que comprometeu o julgamento acerca da boa e regular aplicação dos recursos repassados àquela fundação, com infração ao disposto no (s) :
 Constituição Federal: art. 70, caput e § único e inciso VI do art. 71;
 Lei n.º 8.443/92 (LOTCU) : inciso I do art. 1º; inciso VI do art. 5º e art. 8º.
	VALOR ORIGINAL (R$) 
	DATA DA OCORRÊNCIA

	326.360,00
	24/12/2009

Valor atualizado até   05/10/2017: R$ 696.957,41
14.	Em respostas às citações e audiências apresentadas, a unidade técnica, mediante instrução acostada aos autos na peça 70, assim se manifestou:
'Fundação Universa, Jaime Divino Alarcão e Everton Francisco Alves (Peça 40) 
48. As alegações de defesa apresentadas pela Fundação Universa, em resposta à citação encaminhada, bem como as razões de justificativas encaminhadas por seus ex-presidentes acima relacionados, em atendimento à audiência proposta, foram elaboradas pelo senhor advogado Waldemar Soares Lima Júnior em atendimento aos Ofícios n.º 105/2018, 111/2018 e 112/2018 TCU/Secex Previdência, todos datados de 26/1/2018, respectivamente.
 (...) 
51. Com relação aos senhores Jaime Divino Alarcão e Everton Francisco Alves, ex-presidentes da Fundação Universa, entendemos que não assiste razão à Defesa quando alega que os mesmos 'jamais firmaram convênio com a União ou com qualquer outro ente federativo. Também jamais participaram da execução de qualquer convênio subscrito pela anterior administração da Fundação Universa.'
52. O que se trata aqui nestes autos não está associado à alguma ação administrativa equivocada, mas à OMISSÃO quanto ao dever de agir.
 (...) 
61. Entendemos que os ex-presidentes são corresponsáveis, assim como os demais presidentes relacionados ao longo deste processo, pela morosidade processual que impossibilitou o encaminhamento tempestivo dos documentos comprobatórios da correta aplicação dos recursos vinculados ao convênio em análise. 
62. Assim, somos pela rejeição das razões de justificativas apresentadas pelos senhores Jaime Divino Alarcão e Everton Francisco Alves, ex-presidentes da Fundação Universa, por sua omissão no encaminhamento de documentos comprobatórios da execução do convênio, propondo sua posterior citação para que possam recolher os valores devidos ou apresentar suas alegações de defesa. 
	63. Quanto às razões de defesa vinculadas à Fundação Universa concordamos, em tese, com a sugestão apresentada pela Defesa no tocante à necessidade de inclusão da União Brasileira de Educação Católica (UBEC) , inscrita no CNPJ sob o número 00.331.801/0004-82, e da Universidade Católica de Brasília (UCB) , inscrita no CNPJ sob o número 00.038.174/0001-43, como devedoras nos autos desta Tomada de Contas Especial, uma vez que pertencem ao mesmo grupo econômico da Fundação Universa, inclusive com participação de seus representantes no Conselho Curador da Fundação Universa (com gestão administrativo-financeira) .
	64. Entretanto, a sugestão de citação à União Brasileira de Educação Católica (UBEC) e da Universidade Católica de Brasília (UCB) para que apresentem defesa aos termos desta Tomada de Contas Especial acarretará uma desnecessária dilatação dos prazos para conclusão desta TCE, uma vez que seria necessário efetuar nova citação, aguardar os prazos regimentais e desenvolver nova análise e julgamento.
	(...) 
72. Caso o este E. Tribunal venha a considerar a corresponsabilidade da Fundação Universa e de seus ex-presidentes, condenando-os solidariamente ao pagamento dos valores repassados ao convênio, a própria fundação poderá promover ajustes internos junto às demais entidades que compõem o seu grupo econômico, de forma a obter os recursos necessários ao pagamento.
	(...) 
73. Assim, entendemos que a Fundação Universa dispõe de patrimônio e receitas que podem, caso necessário e contando com o aval do seu Conselho Curador, fazer frente à eventual condenação junto a este E. Tribunal de Contas, motivo pelo qual somos pela rejeição das alegações de defesa apresentadas, o que sujeitará a interessada ao ressarcimento dos valores vinculados ao convênio, sem o prejuízo da aplicação de multa por este E. Tribunal.
 (...) 
Paulo Roberto Torres Guimarães (Peça 56) 
73. Em atendimento à citação contida no Ofício n.º 108/2018-TCU/Secex Previdência, de 26/1/2018 (Peça 56) , são prestadas, resumidamente, as seguintes razões de defesa por parte do senhor advogado Ivan de Rezende Bastos Pereira:
	(...) 
88. No caso em tela, o senhor Paulo Roberto Torres Guimarães tinha, ao assumir a presidência da Fundação Universa, plena responsabilidade pela continuidade na condução do convênio celebrado com o Governo Federal, inclusive na prestação de informações referentes ao instrumento. 
89. O presidente foi omisso no momento em que deixou de adotar as medidas necessárias para atendimento às diversas solicitações do Convenente. 
90. Note-se que o senhor Paulo Roberto Torres Guimarães celebrou um Termo Aditivo do referido convênio em 18 de maio de 2011, prorrogando a vigência do mesmo até 30 de novembro de 2011 e concedendo mais dois (2) meses para que, após o término do convênio, fosse elaborada a prestação de contas. 
91. Em outras palavras, a prestação de contas deveria estar concluída E COM TODOS OS DOCUMENTOS NECESSÁRIOS em 31 de janeiro de 2012, dentro do período no qual o senhor Paulo Roberto Torres Guimarães ocupou a presidência da Fundação Universa. 
 (...) 
96. Diante do exposto, somos pela rejeição das alegações de defesa apresentadas pelo senhor Paulo Roberto Torres Guimarães, ex-presidente da Fundação Universa, mantendo nossa posição inicial para considerá-lo responsável pela não apresentação de documentação exigida pelo Convenente para atestar ou comprovar a correta aplicação dos recursos públicos recebidos, estando, portanto, em débito perante a Fazenda Nacional, sem prejuízo da aplicação de multa por parte deste E. Tribunal. 
Luís Antônio Bitencourt Emílio (Peça 65) 
97. Em atendimento à audiência contida no Oficio n.º 508/2018-TCU/Secex Previdência, de 9/7/2018 (Peça 59) , foram prestadas, resumidamente, as seguintes informações por parte do interessado:
	(...) 
98. A cópia da carteira de trabalho anexada à documentação (Peça 65, fls. 3/5) permite verificar que, de fato, houve uma inconsistência no tocante ao período no qual este ex-presidente esteve à frente da Fundação Universa. 
99. Entretanto, em consulta efetuada junto ao nosso sistema DGI Consulta, verificamos que o senhor Luís Antônio Bitencourt Emílio consta como tendo exercido o cargo de presidente da Fundação Universa até 10/12/2010, conforme constava inicialmente em nossa primeira instrução.
100. A data de sua saída da presidência da fundação é, contudo, anterior à data de obrigatoriedade de apresentação dos documentos comprobatórios exigidos pelo Concedente, motivo pelo qual entendemos que seu nome deve ser desconsiderado para efeito de eventual aplicação de sanções e penalidades por parte deste E. Tribunal.
Jaílson Dias dos Santos (Peça 69) 
101. Em atendimento à audiência encaminhada por meio do Oficio n.º 0496/2018-TCU/Secex Previdência, de 9/7/2018 (Peça 58) , são prestadas, resumidamente, as seguintes informações:
 (...) 
121. Assim, mesmo após a citada prorrogação dos prazos e as diversas solicitações por parte do Convenente, a Fundação Universa não foi capaz de encaminhar a documentação completa para atestar a plena e eficaz aplicação dos recursos em sua prestação de contas referente ao convênio. 
122. Diante do exposto, somos pela rejeição das razões de justificativas apresentadas pelo senhor Jaílson Dias dos Santos, ex-presidente da Fundação Universa, mantendo nossa posição inicial de considerá-lo corresponsável pela não apresentação de documentação exigida pelo Convenente para atestar ou comprovar a correta aplicação dos recursos públicos recebidos, devendo, portanto, ser citado para que possa promover o ressarcimento dos valores aqui tratados ou apresente suas alegações de defesa.  (destaques no original) 
 15.	Em síntese, a unidade técnica rejeitou as alegações de defesa da Fundação Universa e do Sr.  Paulo Roberto Torres Guimarães e as razões de justificativas dos Srs. Jaime Divino Alarcão, Everton Francisco Alves e Jaílson Dias dos Santos.
16.	Já com relação ao Sr. Luís Antônio Bitencourt Emílio, entendeu-se que seu nome deve ser desconsiderado para efeito de eventual aplicação de sanções e penalidades por parte deste Tribunal no que tange às irregularidades que estão sendo apuradas neste processo.
17.	Como resultado, a SecexPrevidência promoveu nova citação (peça 70, p. 21 e 22) , agora dos Srs. Jaime Divino Alarcão (peça 77) , Everton Francisco Alves (peça 78) e Jaílson Dias dos Santos (peça 76) para que apresentassem suas alegações de defesa e/ou recolhessem aos cofres da União a quantia de R$ 732.838,42, atualizada monetariamente até o dia 1/2/2019.
18.	Em cumprimento aos ofícios de citação encaminhados, foram enviadas as respostas acostadas aos autos nas peças 87, 88 e 89 que analisaremos a seguir.
EXAME TÉCNICO
JAÍLSON DIAS DOS SANTOS 
19.	Em cumprimento ao Ofício 0215/2019-TCU/SecexPrevidência (peça 76) , datado de 6/5/2019, foi promovida a citação do Sr. Jaílson Dias dos Santos, cuja ciência (peça 83) foi dada 14/5/2019. 
20.	As alegações de defesa foram apresentadas tempestivamente, por meio de seus representantes legais Izabela G. Viana Meira (OAB/DF nº 15.887) e João Paulo de Campos Echeveria (OAB/DF nº 21.695) , conforme documento integrante da peça 87.
21.	O responsável foi ouvido em decorrência da ausência de documentação complementar exigida na prestação de contas do Convênio nº 709673/2009, Siconv 049813/2009, mesmo após reiteradas comunicações por parte do então Ministério da Justiça e Cidadania, fato que comprometeu o julgamento acerca da boa e regular aplicação dos recursos repassados à Fundação Universa.
Alegações de defesa 
22.	Em suas alegações o responsável inicia com um breve histórico sobre o processo e do seu envolvimento até o momento nos autos, com a rejeição de suas razões de justificativa quando chamado em audiência.
23.	Adiante alega que quando ingressara na Fundação, em 14/11/2012, na condição de presidente, a vigência do convênio já havia se encerrado há aproximadamente um ano, em novembro de 2011.  
24.	Afirma que a unidade técnica em sua análise entendeu que todos os presidentes da Fundação Universa tinham, ao assumirem o cargo, a mesma responsabilidade quanto à obrigatoriedade pela comprovação da correta aplicação de recursos decorrentes de convênios celebrados pela entidade e, ao mesmo tempo, sustentou que o decurso de tempo operado e a falta de estrutura do órgão  repercutiu na prestação de contas sob a ótica dos controles, interno e externo, e especialmente nas partes que foram chamadas em audiência, tendo de forma limitada e comprometida o seu direito ao livre exercício do contraditório e da ampla defesa. Na opinião do defendente seria como 'igualar situações desiguais'.
25.	Assevera que solicitou documentos à área técnica responsável dentro da instituição a pedido do TCU, porém não logrou êxito no seu atendimento, o que, 'necessariamente, não o torna responsável direto pela impossibilidade seu envio  (sic)  desde o término de sua execução. '
26.	Afirma que é fundamental diferenciar omissão, imputada pela área técnica do TCU, e ação sem êxito, esta consubstanciada no fato do responsável ter reiteradamente solicitado os documentos e não os ter obtido.
27.	Citando o estatuto da Fundação Universa, destaca que cabe ao Conselho Curador da instituição a competência para aprovar convênios, contratos e acordos (art. 12, inciso IX, do estatuto) , restando ao presidente, residualmente, firmar convênios e instrumentos congêneres, conforme depreende-se do que prevê o § 1º do art. 19 do estatuto.
28.	Continua afirmando ser excessiva e absolutamente ilegal a sua responsabilização pois, dentro da instituição, não estava a seu cargo a firmatura e gestão de convênios, não sendo razoável imputar igual culpabilidade aos ex-dirigentes da Fundação Universa, aqui arrolados como responsáveis, quando definitivamente não se pode atribuir igualdade de condições a situações distintas.
29.	Aponta não existir nexo de causalidade entre a omissão apontada pelo TCU e a sua conduta, e pleiteia a sua boa-fé subjetiva, pois no exercício de seu mandato, não se negara a atender as determinações do Tribunal de Contas.
30.	Conclui alegando que foge aos princípios da legalidade, da proporcionalidade e da razoabilidade querer-se imputar culpabilidade ao interessado apenas por ostentar a condição de ex-presidente pois, além de não ter prioritariamente atribuição estatutária para cuidar de convênios, fora presidente apenas de 2012 a 2014, não tendo tido qualquer participação, ativa ou passiva, no referido ajuste, expirado em 2011.
31.	Por fim, requer o acatamento das alegações de defesa, em respeito aos princípios da razoabilidade, da proporcionalidade e da legalidade, para o fim de se reconhecer a boa-fé subjetiva e a ausência de culpa ou dolo do interessado diante de eventual ato lesivo ao patrimônio público praticado durante o exercício de seu mandato e no exercício de suas atribuições.
JAIME DIVINO ALARCÃO
32.	Em cumprimento ao Ofício 0216/2019-TCU/SecexPrevidência (peça 77) , datado de 6/5/2019, foi promovida a citação do Sr. Jaime Divino Alarcão, cuja ciência (peça 84) foi dada 15/5/2019. 
33.	As alegações de defesa foram apresentadas tempestivamente, conforme documento integrante da peça 89.
34.	O responsável foi ouvido em decorrência da mesma irregularidade apontada no item 21 da presente instrução.
Alegações de defesa 
35.	O Sr. Jaime afirma que jamais participou da execução de qualquer convênio subscrito pela anterior administração da Fundação Universa e que desconhece os gestores que firmaram o convênio tratado nos autos.
36.	Assevera que durante sua gestão jamais teve qualquer acesso ou contato com os documentos relativos ao convênio e que durante sua gestão tais documentos jamais estiveram nos arquivos da Fundação Universa, não sendo, portanto, responsável pela prestação de contas do convênio.
37.	Finaliza requerendo à Ministra-relatora que intime os gestores que subscreveram o convênio que deu origem à TCE para que apresentem a documentação exigida e necessária à defesa da Fundação Universa.
EVERTON FRANCISCO ALVES
38.	Em cumprimento ao Ofício 0217/2019-TCU/SecexPrevidência (peça 78) , datado de 6/5/2019, foi promovida a citação do Sr. Everton Francisco Alves, cuja ciência (peça 85) foi dada em 14/5/2019. 
39.	As alegações de defesa foram apresentadas tempestivamente, conforme documento integrante da peça 88.
40.	O responsável também foi ouvido em decorrência da mesma irregularidade apontada no item 21 da presente instrução.
Alegações de defesa 
41.	Em sua defesa, o Sr. Everton utilizou exatamente dos mesmos termos apresentados pelo Sr. Jaime Alarcão, expostos nos itens 35 a 37 desta instrução.
Análise das defesas apresentadas
42.	A análise dos argumentos apresentados por cada responsável será realizada de forma conjunta por serem concernentes à mesma irregularidade e para facilitar a exposição e compreensão das conclusões. 
43.	Inicialmente pode-se depreender que, em suma, os mesmos argumentos utilizados pelos responsáveis quando chamados em audiência, foram apresentados em suas alegações de defesa ao serem ouvidos em citação.
44.	Imperioso recorrer à análise realizada por esta unidade técnica, acostada a estes autos na peça 70, que entendeu como ato omissivo dos administradores da Fundação Universa quando da não apresentação dos documentos complementares necessários à prestação de contas do convênio firmado entre a instituição e a Secretaria de Direitos Humanos e que permitissem à área técnica do Ministério da Justiça analisar o cumprimento do objeto pactuado.
45.	A irregularidade na prestação de contas final do Convênio ficou demonstrada no Parecer Técnico n.º 9/2015/CGAP/SNPDCA/SDH/PR (peça 5, p. 8-13) , datado de 12/5/2015, elaborado pela Secretaria Nacional de Promoção dos Direitos da Criança e do Adolescente da Secretaria de Direitos Humanos, que concluiu que a análise do cumprimento do objeto do acordo ficou prejudicada pela não inserção dos documentos necessários no Siconv.
46.	Registre-se que a prestação de contas no Siconv encontrava-se no status de 'prestação de contas em complementação' pelo fato do técnico da SNPDCA, à época da análise, ter solicitado a complementação da documentação da prestação de contas no sistema e a Convenente não ter atendido.
47.	Em decorrência disso, a Coordenação-Geral de Convênios da SDH exarou, em 9/11/2015, o Parecer n.º 38/2015/SEI/CGC/SGPDH (peça 5, p. 49-53) reprovando a prestação de contas do Convênio e a instauração de Tomada de Contas Especial em desfavor de Paulo Roberto Torres Guimarães, ex-presidente, solidariamente à Fundação Universa, pelo valor total dos recursos repassados R$ 326.360,00 (trezentos e vinte e seis mil, trezentos e sessenta reais) .
48.			Na sequência, o então Ministério das Mulheres, da Igualdade Racial e dos Direitos Humanos expediu o Relatório de TCE nº 5/2016 (peça 5, p. 61-67) em que concluiu, com base nos fatos apurados, a ocorrência de prejuízo ao erário, responsabilizando solidariamente o Sr. Paulo Roberto e a Fundação Universa. 
49.	Tal posicionamento foi corroborado pelo Relatório de Auditoria n.º 1116/2016 (peça 6, p. 14-16) , de 1/12/2016, do Ministério Da Transparência, Fiscalização e Controladoria-Geral da União - CGU que concluiu:
'Diante do exposto e de acordo com as informações constantes do Relatório de Tomada de Contas Especial, concluímos que a Fundação Universa e o Senhor Paulo Roberto Torres Guimarães encontram-se, solidariamente, em débito com a Fazenda Nacional pela importância de R$ 646.206,19'
50.	O Certificado de Auditoria (peça 6, p. 18) , o Parecer do Dirigente do Órgão de Controle (peça 6, p. 19) , bem como o Pronunciamento Ministerial (peça 6, p. 22-23) opinaram no mesmo sentido pela irregularidade das contas.
51.	Importante frisar que a ausência dos relatórios no Siconv para comprovação do cumprimento do objeto pactuado não pode ser justificada pela recusa da área técnica da Fundação em fornecê-las ao então presidente, tampouco a falta de estrutura da instituição que deveria mantê-los em boa guarda.
52.	Também não se pode transferir ao Conselho Curador da instituição a estrita responsabilidade de prestar contas de convênios firmados. O estatuto da Fundação é claro no seu art. 19, inciso IV ao atribuir ao Presidente da Universa a responsabilidade de firmar convênios, contratos e acordos aprovados pelo Conselho Curador e, a este, convocar o Presidente, responsável pela administração ordinária da Fundação Universa, para prestar contas de sua atuação e/ou quaisquer outros esclarecimentos.
53.	Indo além, em recente julgado o Acórdão 1135/2019-TCU-Primeira Câmara, de relatoria do Ministro Vital do Rêgo, cujo processo, em sua origem, cuidou de tomada de contas especial instaurada pelo então Ministério do Trabalho e Emprego - MTE, em desfavor de embargante, presidente da associação à época dos fatos, em razão de impugnação parcial da despesa na execução do Convênio MTE/SE/DES/Codefat 3/2002 (Siafi 435032) firmado, em 29/1/2002, entre o MTE e a referida associação, assim prolatou:
11. A responsabilização do Sr. Enilson Simões de Moura decorreu do exercício da função de dirigente de entidade de natureza privada destinatária de transferências voluntárias de recursos federais, cuja regular utilização foi a ela confiada. Nesta hipótese, nasce a responsabilidade solidária entre a instituição e o seu dirigente, conforme restou assentado na Súmula TCU 286 assim erigida:
A pessoa jurídica de direito privado destinatária de transferências voluntárias de recursos federais feitas com vistas à consecução de uma finalidade pública responde solidariamente com seus administradores pelos danos causados ao erário na aplicação desses recursos.
12. Ademais, remansosa é a jurisprudência do TCU no sentido de ser desnecessária a desconsideração da personalidade jurídica de entidade privada convenente para que seus administradores sejam responsabilizados solidariamente com as entidades por eles dirigidas pelos danos causados ao erário, a exemplo do que restou decido pelos Acórdão 3202/2018-TCU-Segunda Câmara e 6.943/2015-TCU-1ª Câmara.
De fato, até o ano de 2011, a jurisprudência desta Corte de Contas acerca do tema não era pacífica, razão pela qual restou decido pelo Acórdão 2763/2011-TCU-Plenário, em sede de uniformização de jurisprudência, instaurada pelo Acórdão 1974/2010-TCU-Plenário, acerca da responsabilidade solidária da entidade privada e de seus administradores pelos danos causados ao erário em razão de recursos públicos transferidos por meio de convênio.
Apesar de o voto condutor da decisão embargada não ter feito expressa menção à evolução jurisprudencial acerca do tema, a instrução de mérito da Secretaria de Recursos (Serur) , que integrou o relatório que precedeu ao acórdão combatido e que foi incorporada às razões de decidir do citado decisum, foi clara ao mencionar que os acórdãos mais recentes desta Corte de Contas têm seguido por essa mesma linha de responsabilização solidária.
Transcrevo, a seguir, trecho do mencionado relatório (peça 98) :
6.2. Tal entendimento tem sido continuamente prestigiado em decisões sucessivas mais recentes, podendo ser citados, dentre muitos, os seguintes precedentes (enunciados da Diretoria de Jurisprudência/TCU) :
Não é necessário desconsiderar a personalidade jurídica de entidade privada convenente para que seus administradores sejam pessoalmente responsabilizados por danos causados ao erário, sendo solidária a responsabilidade deles com a pessoa jurídica de direito privado. (Acórdão 3202/2018-TCU-Segunda Câmara, Rel. Min. AROLDO CEDRAZ) .
Não é necessário desconsiderar a personalidade jurídica da entidade privada convenente para alcançar seu dirigente, sobre o qual também recai a obrigação de comprovar a boa e regular aplicação dos recursos, respondendo em solidariedade com o referido ente. (Acórdão 6943/2015-TCU-Primeira Câmara, Rel. Min. BRUNO DANTAS) .
O representante legal de entidade privada responde solidariamente com a pessoa jurídica de direito privado que der causa a dano ao Erário na execução de avença celebrada com o poder público federal com vistas à realização de uma finalidade pública, pois exerce papel de gerenciador de recursos federais. (Acórdão 7482/2014-TCU-Primeira Câmara, Rel. Min. WALTON ALENCAR RODRIGUES) .
A pessoa jurídica de direito privado e seus administradores respondem solidariamente, quando derem causa a dano ao erário, na execução de avença celebrada com o poder público federal (transferências voluntárias) com vistas à realização de uma finalidade pública. (Acórdão 5664/2014-TCU-Primeira Câmara, Rel. Min. BRUNO DANTAS) .
54.	Por último, nesta análise de resposta às citações, não identificamos outras irregularidades nas contas e não restou configurada a ocorrência de má-fé dos responsáveis em suas condutas, enquanto a frente da gestão da Fundação.
55.	Isto posto, em face da presente análise promovida nos itens 42 a 54, propõe-se rejeitar as alegações de defesa apresentadas pelos Srs. Jaime Divino Alarcão, Everton Francisco Alves e Jaílson Dias dos Santos, uma vez que não foram suficientes para sanear a irregularidade a eles atribuídas.
56.	Os argumentos de defesa tampouco lograram afastar o débito imputado aos responsáveis. No tocante à aferição da ocorrência de boa-fé em suas condutas, conforme determina o mandamento contido no § 2º do art. 202 do RI/TCU, entende-se que constam dos autos elementos que permitem reconhecê-la, conforme itens 25 e 36. Assim, em não havendo outra irregularidade nas presentes contas, propõe-se que sejam rejeitadas as alegações de defesa dos Srs. Jaime Divino Alarcão, Everton Francisco Alves e Jaílson Dias dos Santos, analisadas na presente instrução, bem como do Sr. Paulo Roberto Torres Guimarães (análise feita na instrução acostada à peça 70, itens 74 a 96) e da Fundação Universa (análise feita na instrução acostada à peça 70, itens 63 a 73) , fixando-lhes novo e improrrogável prazo para recolhimento da importância devida, acrescida de atualização monetária, ao cofre credor, conforme disposto no art. 202, § 3º, do RI/TCU.
CONCLUSÃO
57.	Estes autos cuidam de processo de TCE, instaurado originalmente pela então Secretaria Especial dos Direitos Humanos da Presidência da República, em desfavor do Sr. Paulo Roberto Torres Guimarães, ex-presidente, solidariamente a Fundação Universa, em razão da não aprovação da prestação de contas do Convênio nº 709673, pelo valor total dos recursos repassados à época de R$ 326.360,00 (trezentos e vinte e seis mil, trezentos e sessenta reais) .
58.	Em face das análises promovidas nesta instrução nos itens 42 a 54, propôs-se rejeitar as alegações de defesa apresentadas pelos Srs. Jaime Divino Alarcão, Everton Francisco Alves e Jaílson Dias dos Santos, uma vez que não foram suficientes para sanear a irregularidade a eles atribuídas, ao mesmo tempo em que foram acatadas as razões de justificativa apresentadas pelo Sr. Luís Antônio Bitencourt Emílio (item 16) , embasada na análise feita por esta unidade técnica na peça 70 deste processo (itens 97 a 100) .
59.	Os argumentos de defesa tampouco lograram afastar o débito imputado aos responsáveis. No tocante à aferição da ocorrência de boa-fé em suas condutas, conforme determina o mandamento contido no § 2º do art. 202 do RI/TCU, entende-se que constam dos autos elementos que permitem reconhecê-la, conforme itens 25 e 36. Assim, em não havendo outra irregularidade nas presentes contas, propõe-se que sejam rejeitadas as alegações de defesa dos Srs. Jaime Divino Alarcão, Everton Francisco Alves e Jaílson Dias dos Santos, analisadas na presente instrução, bem como do Sr. Paulo Roberto Torres Guimarães (análise feita na instrução acostada à peça 70, itens 74 a 96) e da Fundação Universa (análise feita na instrução acostada à peça 70, itens 63 a 73) , fixando-lhes novo e improrrogável prazo para recolhimento da importância devida, acrescida de atualização monetária, ao cofre credor, conforme disposto no art. 202, § 3º, do RI/TCU.
PROPOSTA DE ENCAMINHAMENTO
60.	Diante do exposto, submetemos os autos à consideração superior, propondo ao Tribunal:
a) acatar as razões de justificativa apresentadas pelo Sr. Luís Antônio Bitencourt Emílio (CPF XXX.334.449-XX) ;
b) rejeitar as alegações de defesa apresentadas pelos Srs. Jaime Divino Alarcão (CPF XXX.165.361-XX) , Everton Francisco Alves (CPF XXX.165.361-XX) , Jaílson Dias dos Santos (CPF XXX.989.281-XX) , Paulo Roberto Torres Guimarães (CPF XXX.669.146-XX) e da Fundação Universa (CNPJ 03.218.102/0001-76) ;
b) fixar novo e improrrogável prazo de quinze dias, a contar das notificações, com fundamento no art. 12, §§ 1º e 2º, da Lei 8.443/1992 e art. 202, §§ 2º e 3º, do Regimento Interno, para que os Srs. Jaime Divino Alarcão (CPF XXX.165.361-XX) , Everton Francisco Alves (CPF XXX.177.236-XX) , Jaílson Dias dos Santos (CPF XXX.989.281-XX) , Paulo Roberto Torres Guimarães (CPF XXX.669.146-XX) e a Fundação Universa (CNPJ 03.218.102/0001-76) ; efetuem e comprovem, perante este Tribunal, o recolhimento da quantia a seguir especificada aos cofres do Tesouro Nacional, atualizada monetariamente a partir da data indicada até a data do efetivo recolhimento, na forma prevista na legislação em vigor;
	VALOR ORIGINAL (R$) 
	DATA DA OCORRÊNCIA

	326.360,00
	24/12/2009

Valor atualizado até 31/3/2020: R$ 759.238,09
c) informar os Srs. Jaime Divino Alarcão, Everton Francisco Alves, Jaílson Dias dos Santos, Paulo Roberto Torres Guimarães e a Fundação Universa de que a liquidação tempestiva do débito atualizado monetariamente saneará o processo e permitirá que as contas sejam julgadas regulares com ressalva, dando-se lhes quitação, nos termos do § 4º do art. 202 do Regimento Interno do TCU, ao passo que a ausência dessa liquidação tempestiva levará ao julgamento pela irregularidade das contas, com imputação de débito a ser atualizado monetariamente e acrescido de juros moratórios nos termos do art. 19 da Lei 8.443/1992, bem como à aplicação da multa prevista no art. 57 da mesma Lei 8.443/1992."
É o relatório.

Waldemar Soares Lima Júnior (OAB/DF 9.338), Cássio Victor Silva Benatti (CPF 009.930.651-47) e outros representando a Fundação Universa; Janaína Rodrigues Pereira (OAB/DF 49.997), William Almeida de Oliveira (CPF 065.848.161-41) e outros representando Jailson Dias dos Santos; Ivan de Rezende Bastos Pereira (OAB/DF 18.037) representando Paulo Roberto Torres Guimarães.

Procurador Marinus Eduardo De Vries Marsico.

TOMADA DE CONTAS ESPECIAL. NÃO APRESENTAÇÃO DA DOCUMENTAÇÃO COMPLEMENTAR EXIGIDA NA PRESTAÇÃO DE CONTAS. RECURSOS REPASSADOS VIA CONVÊNIO CELEBRADO ENTRE A ENTÃO SECRETARIA ESPECIAL DOS DIREITOS HUMANOS DA PRESIDÊNCIA DA REPÚBLICA E A FUNDAÇÃO UNIVERSA PARA O DESENVOLVIMENTO DE CINCO MÓDULOS DE EDUCAÇÃO A DISTÂNCIA PARA CAPACITAÇÃO DOS DIVERSOS ATORES ENVOLVIDOS NA PROMOÇÃO, PROTEÇÃO E DEFESA DOS DIREITOS DE CRIANÇAS E ADOLESCENTES. CITAÇÃO. EXCLUSÃO DA RESPONSABILIDADE DE TRÊS RESPONSÁVEIS. REJEIÇÃO DAS ALEGAÇÕES DE DEFESA DE OUTROS TRÊS. FIXAÇÃO DE NOVO E IMPRORROGÁVEL PRAZO DE QUINZE DIAS PARA RECOLHIMENTO DA QUANTIA.

TOMADA DE CONTAS ESPECIAL (TCE)

Secretaria de Controle Externo da Gestão Tributária, da Previdência e da Assistência Social - SecexPrevidência.

Cuidam os autos de tomada de contas especial instaurada pela então Secretaria Especial dos Direitos Humanos da Presidência da República, posteriormente denominada Ministério das Mulheres, da Igualdade Racial e dos Direitos Humanos, depois Secretaria do Ministério da Justiça e Cidadania e atualmente Ministério da Mulher, da Família e dos Direitos Humanos, em desfavor da Fundação Universa e de Paulo Roberto Torres Guimarães, na condição de ex-presidente da entidade, durante o período de 10/12/2010 a 14/11/2012, em razão da não apresentação da documentação complementar exigida na prestação de contas, que comprometeu o julgamento da boa e regular aplicação dos recursos repassados àquela fundação por força do Convênio 709673/2009, celebrado entre a Fundação Universa e a Secretaria de Direitos Humanos, cujo objeto consistiu no desenvolvimento de cinco módulos de educação a distância para capacitação dos diversos atores envolvidos na promoção, proteção e defesa dos direitos de crianças e adolescentes.
2.	Conforme disposto na cláusula terceira do termo de convênio, foram previstos R$ 336.800,00 para a execução do objeto: R$ 326.360,00 repassados pelo concedente e R$ 10.440,00 correspondentes à contrapartida.  
3.	Os recursos federais foram repassados em parcela única, mediante a ordem bancária 0900B800071, emitida em 21/12/2009; os recursos foram creditados em conta específica da Fundação Universa na mesma data.
4.	O convênio vigeria de novembro de 2009 a abril de 2011, porém foi prorrogado por 6 (seis) meses, até 30 de novembro. Findo este prazo, a convenente teria sessenta dias para apresentação da prestação de contas final, conforme cláusula segunda do Termo Aditivo 1 ao convênio original.
5.	No entanto, a convenente não inseriu no Siconv os documentos solicitados, e a prestação de contas final foi reprovada, conforme consta do Parecer Técnico 09/2015, elaborado pela CGAP/SNPDCA/SDH/PR, datado de 12/06/2015.
6.	No âmbito deste Tribunal, foram arrolados como responsáveis outros presidentes da Fundação Universa, fazendo com que, além da entidade, fossem citados:
	 Nome do Responsável
	Período

	Luís Antônio Bitencourt Emílio
	15/06/1999 a 10/12/2010

	Paulo Roberto Torres Guimarães
	10/12/2010 a 14/11/2012

	Jailson Dias dos Santos
	14/11/2012 a 31/03/2014

	Jaime Divino Alarcão
	31/03/2014 a 18/08/2014

	Éverton Francisco Alves
	Desde 18/08/2014

7.	Todos os responsáveis apresentaram alegações de defesa.
8.	A proposta uniforme da Secretaria de Controle Externo da Gestão Tributária, da Previdência e da Assistência Social - SecexPrevidência e do Ministério Público junto ao TCU - MPTCU foi no sentido de, à exceção das alegações de defesa de Luís Antônio Bitencourt Emílio, rejeitar todas as demais e fixar novo e improrrogável prazo de 15 (quinze) dias para que os responsáveis comprovem, perante este Tribunal, o recolhimento da quantia devida.
II
9.	Acompanho os pareceres uniformes quanto à proposta de mérito, no sentido de fixação de novo prazo de 15 (quinze) dias para que a quantia devida seja recolhida.
10.	De igual maneira, concordo com a proposta de acolhimento da defesa apresentada pelo ex-presidente da Fundação Universa Luís Antônio Bitencourt Emílio (período de 15/6/1999 a 10/12/2010) .
11.	Esse responsável exerceu o cargo de presidente da aludida fundação até 10/12/2010, sendo que o prazo de vigência do Convênio 709673/2009 expirou em 30/11/2011, com prazo de sessenta dias para apresentação da prestação de contas final.
12.	Dessa forma, quando deixou o comando da Universa, ainda não havia a obrigatoriedade da prestação de contas final e dos documentos complementares, fato ensejador desta TCE.
13.	Sua responsabilidade deve ser excluída destes autos.
14.	Divirjo, todavia, com as vênias de estilo, quanto à manutenção da responsabilidade de todos os demais presidentes da citada fundação no que concerne à reparação do dano aos cofres públicos.
15.	Defendo a exclusão de responsabilidade dos ex-presidentes Jailson Dias dos Santos (período de 14/11/2012 a 31/3/2014) e Jaime Divino Alarcão (período de 31/3/2014 a 18/8/2014) .
16.	O seguinte trecho da instrução da SecexPrevidência de peça 70 retratou o fato gerador desta TCE, in verbis:
"9. Em relação ao Cumprimento do Objeto pactuado, a ausência do Relatório Consubstanciado das ações executadas relativas à construção dos módulos e à ausência dos demais documentos na Aba de Prestação de Contas, inviabilizaram a análise completa das ações programadas e das ações realizadas previstas no Termo de Referência. 
10. A Convenente não inseriu no Siconv os documentos solicitados, considerados essenciais para análise técnica da Prestação de Contas e os poucos documentos inseridos na Aba Prestação de Contas não foram suficientes para a conclusão da análise técnica. 
11. Não foram inseridos no Siconv os relatórios com os resultados dos produtos atribuídos ao Profissional Especializado na construção dos módulos, a saber: 
 Relatório de avaliação da plataforma; 
 Relatório sobre a realidade de Amostra de 100 Conselhos para aplicação dos módulos (Não consta nenhum registro no Processo Administrativo e nem no Siconv sobre o envio do referido documento a SDH, conforme informado) ; 
 Relatório de avaliação de pesquisa avaliativa sobre os módulos; 
 Mapeamento com situações de realidades para os 05 (cinco) módulos; 
 Relatório pedagógico do projeto; 
 Relatório sobre as Salas de Aulas com processo de Ambiente Virtual. 
12. Os 04 (quatro) relatórios inseridos no Siconv, referentes aos meses de novembro de 2010, janeiro de 2011, abril de 2011 e junho de 2011, foram apenas para cumprir formalidades objetivando o pagamento do profissional contratado. Os mesmos são repetitivos e sem uma sequência lógica, além de sucintos, inviabilizando a análise dos produtos e seus conteúdos. 
13.	 A Prestação de Contas Final da execução do convênio foi reprovada, conforme consta do Parecer Técnico n.º 09/2015, elaborado pela CGAP/SNPDCA/SDH/PR, datado de 12/06/2015, conforme consta à Peça 5, fls. 08/13. 
14.	 Por meio do Ofício n° 333/2015/SEI/CGC/SGPDH-SDH, a Convenente foi notificada a restituir aos Cofres da União, até o dia 20/08/2015, a importância de R$ 586.020,86 (quinhentos e oitenta e seis mil, vinte reais e oitenta e seis centavos) , atualizada desde a data do recebimento do recurso, acrescida de juros legais, na forma da legislação aplicável aos débitos para com a Fazenda Nacional (Peça 5, fls. 15/20) . 
15.	 A Fundação Universa não promoveu o recolhimento da importância supracitada, mesmo após a reiteração da notificação inicial, formulada por meio do Ofício n.º 47/2015 - SEI/SGPDH/SDH/PR, de 24/8/2015, (Peça 5, fls.21/26) , fato que amparou sua inscrição no registro na conta de inadimplência junto ao Sistema Integrado de Administração Financeira - SIAFI, em razão de irregularidade na execução financeira do convênio (Peça 5, fls. 33/37) . 
16.	 Em 5/10/2015 a Coordenação Geral de Convênios da SDH/PR emitiu o Parecer n.º 38/2015 (Peça 5, fls. 49/55) , no qual, considerando que não ficou comprovada a boa e regular aplicação dos recursos, e que o Parecer nº 09/2015/CGAP/SNPDCA/SDH/PR, de 12/6/2015, (Peça 5, fls. 08/13) , recomenda a não aprovação da prestação de contas, propôs a reprovação do Convênio n° 709673/2009 e a instrução e instauração de Tomada de Contas Especial em desfavor de PAULO ROBERTO TORRES GUIMARAES, ex-presidente, e, solidariamente, a FUNDAÇÃO UNIVERSA, conforme orientações contidas art. 82, § 'c' da Portaria Interministerial MPOG n° 507/2011, pelo valor total dos recursos repassados de R$ 326.360,00 (trezentos e vinte e seis mil, trezentos e sessenta reais) , que, atualizado monetariamente e acrescido dos juros legais, na forma da legislação aplicável aos débitos para com a Fazenda Nacional, perfazia, à época, o montante de R$ 599.006,87 (quinhentos e noventa e nove mil, oitocentos e seis reais e oitenta e sete centavos) ." (grifos não são do original) 
17.	Atentando para a cronologia dos fatos, tem-se que a prestação de contas foi reprovada por parecer exarado em 12/6/2015 e a primeira notificação de tal fato à Fundação Universa, dirigida ao atual presidente, Éverton Francisco Alves, promovida em 16/7/2015.
18.	Assim sendo, quando da notícia da reprovação das contas por ausência de apresentação de uma série de documentos que comprovariam a correta aplicação dos recursos, os ex-presidentes Jailson Dias dos Santos (período de 14/11/2012 a 31/3/2014) e Jaime Divino Alarcão (período de 31/3/2014 a 18/8/2014) não mais estavam à frente da entidade.
19.	Não há como imputar a tais responsáveis a ausência de documentação complementar exigida na prestação de contas, porque essa ausência somente foi comunicada quando ambos não estavam mais presidindo a Universa e, tão pouco, tinham como obrigação inicial de apresentá-la, encargo que competia ao ex-presidente Paulo Roberto Torres Guimarães.
20.	Dita ausência foi o mote para a citação dos responsáveis, conforme constou dos ofícios.
21.	Falta, assim, conduta reprovável a eles imputada, e, consequentemente, inexiste nexo de causalidade entre tal conduta e a irregularidade apurada nestes autos.
22.	Certamente, como presidentes da Fundação Universa, teriam a obrigação de providenciar a falada documentação complementar, se cobrada do órgão repassador. Contudo, inexiste nestes autos qualquer documento que comprove terem sido cobrados à época oportuna, sendo que, somente agora, em sede de TCE, tiveram suas condutas colocadas à prova.
23.	Por essas razões, julgo ser medida de justiça a exclusão de responsabilidade dos ex-presidentes Jailson Dias dos Santos e Jaime Divino Alarcão.
III
24.	Diferente é a situação de Éverton Francisco Alves.
25.	Esse responsável é presidente da instituição desde 18/8/2014. Ou seja, ao tempo da rejeição da prestação de contas e da cobrança dos valores repassados à fundação, ele já a comandava.
26.	A então Secretaria de Direitos Humanos da Presidência da República (SDH/PR) encaminhou ao responsável ofício comunicando a reprovação da prestação de contas, datado de 16/7/2015, com fixação de prazo para recolhimento dos valores (peça 5, p 15-16) ; tal notificação foi reiterada em 24/8/2015 (peça 5, p. 21) .
27.	O responsável Éverton Alves requereu, em 27/8/2015, cópia integral deste processo (peça 5, p. 27 e 28) , inclusive, apresentando procuração em nome da Fundação Universa, constituindo os advogados Simone Duarte Ferreira e Antônio Marcos Zacarias.
28.	Apesar do acesso eletrônico concedido à referida advogada (peça 5, p. 29) , não houve nenhuma manifestação sobre a matéria.
29.	Em face disso, a SDH/PR comunicou ao mencionado responsável, em 11/9/2015, o registro da inadimplência da mencionada fundação (peça 5, p. 41) .
30.	Percebe-se que teve todas as oportunidades de: apresentar a documentação faltante; caso inexistente, de comprovar ter adotado as medidas necessárias junto ao responsável à época dos fatos; justificar ao órgão repassador a impossibilidade de apresentar os documentos requeridos; e, finalmente, recolher o valor cobrado pelo órgão repassador.
31.	Essa era a conduta que dele se esperava.
32.	Todavia, inexiste neste processo qualquer documento que demonstre ter agido nesse sentido.
33.	As alegações de defesa de que não firmou convênio com a União ou com qualquer ente federativo, não participou da execução de qualquer convênio subscrito pela anterior administração da Fundação Universa e de que não encontrou os documentos relativos ao Convênio 709673/2009 não o socorrem, porque não justificam a sua inação na adoção das medidas antes elencadas.
34.	Não é demais relembrar que o responsável não foi citado em razão de irregularidades na execução de tal convênio, mas em virtude da ausência de documentação complementar exigida na prestação de contas.
35.	Como presidente da Fundação Universa, tinha obrigação de encaminhar os documentos exigidos para comprovar o destino que os recursos federais tiveram, nos exatos termos do art. 72 da Portaria Interministerial 570/2011. 
36.	Por todas essas razões, considero que a conduta de Éverton Francisco Alves caracterizou grave infração à norma citada, merecendo ser apenado com a multa prevista no inciso II do art. 58 da Lei Orgânica deste Tribunal.
37.	Destaco que o aludido responsável não está arrolado em outros processos em trâmite no TCU.
38.	Relativamente à dosimetria da multa, em atenção às disposições do art. 22, § 2º, da Lei de Introdução às Normas do Direito Brasileiro, tem-se que a conduta configurou grave infração à supracitada norma. Some-se a isso a reincidência em não atender aos chamamentos da SDH/PR para justificar o destino dos recursos. Desse modo, a multa a ser imputada deve ficar em R$ 25.000,00, aproximadamente 40% do valor máximo.
IV
39.	No tocante à responsabilidade pelo dano apurado nesta TCE, julgo que devem responder, solidariamente, a Fundação Universa e Paulo Roberto Torres Guimarães, seu presidente no período de 10/12/2010 a 14/11/2012.
40.	Fundamento esse entendimento na Súmula 286 de jurisprudência deste Tribunal, que assim dispôs, in verbis:
	"A pessoa jurídica de direito privado destinatária de transferências voluntárias de recursos federais feitas com vistas à consecução de uma finalidade pública responde solidariamente com seus administradores pelos danos causados ao erário na aplicação desses recursos."
41.	A Fundação Universa foi beneficiária de recursos federais por intermédio do Convênio 709673/2009, celebrado com a então Secretaria de Direitos Humanos da Presidência da República, cujo objeto consistiu no desenvolvimento de cinco módulos de educação a distância para capacitação dos diversos atores envolvidos na promoção, proteção e defesa dos direitos de crianças e adolescentes.
42.	Para tanto, recebeu, em parcela única, o montante de R$ 326.360,00, em 24/12/2009.
43.	Passados mais de dez anos, até hoje a mencionada fundação não apresentou os documentos requisitados pelo repassador dos recursos que comprovem o destino dos valores.
44.	Destaco, todavia, que a defesa dessa fundação não negou a existência do débito, mas limitou-se a argumentar sobre a corresponsabilidade da União Brasileira de Educação Católica (UBEC) e da Universidade Católica de Brasília (UCB) , pois a primeira é mantenedora da segunda, além de instituidora e mantenedora da Fundação Universa, apontamento devidamente afastado pelo exame da SecexPrevidência.
45.	Além disso, o próprio advogado responsável pela defesa da fundação declarou que "não foram encontradas informações e documentos significativos nos arquivos da Fundação Universa que pudessem contribuir com a presente defesa e que, por isso, justificassem a respectiva juntada".
46.	Considerando que não se têm notícias nos autos de outras irregularidades além da ausência da apresentação de documentação complementar à prestação de contas; considerando, ainda, que a defesa da Fundação Universa não contestou a existência do débito e não obteve êxito na localização de tal documentação, fatores que podem ser considerados positivos no deslinde da matéria posta nestes autos; considerando, finalmente, que é pacífico o entendimento deste Tribunal de que não há como avaliar a boa-fé de pessoas jurídicas, julgo que as alegações de defesa da aludida fundação devem ser rejeitadas, com fixação de novo e improrrogável prazo de quinze dias para o recolhimento da importância devida.
47.	De igual maneira, não há como acolher as alegações de defesa de Paulo Roberto Torres Guimarães.	
48.	Destaco que o ponto principal da sua linha de argumentação girou em torno da ausência de dolo ou culpa, uma vez que (i) não assinou o convênio ora em exame, por não fazer parte do quadro diretivo da fundação; (ii) o valor total do convênio foi transferido para a conta da Fundação Universa; (iii) não contratou os prestadores de serviços nem autorizou ou realizou qualquer pagamento; (iv) quando da renovação do convênio atendeu a todos os requisitos de prestação de contas da avença, atendendo a todas as solicitações de providência da fiscalização.
49.	Equivoca-se o defendente.
50.	Em primeiro lugar, foi citado em razão da assinatura do termo do convênio ou por atos caracterizadores da execução e aplicação de recursos federais transferidos, mas o foi em virtude da ausência de documentação complementar exigida na prestação de contas, aliás, prestação de contas que a ele competia apresentar.
51.	Assim, não procede a afirmação de que atendeu a todos os requisitos da prestação de contas, porque, se assim o fizesse, não estaríamos examinando este processo.
52.	Quando o responsável tomou posse como presidente da Fundação Universa, em 10/12/2010	, o Convênio 709673/2009 estava em plena vigência, com previsão de término em abril de 2011.
53.	Ocorre que esse responsável firmou, juntamente com a SDH/PR, o Termo Aditivo 1 ao convênio, em 18/5/2011, prorrogando até 30/11/2011 o prazo para sua execução, com fixação do prazo de até sessenta dias para apresentar a prestação de contas final.
54. 	Como o aludido responsável esteve à frente da instituição até 14/11/2012, teve quase todo o exercício de 2012 para providenciar a documentação necessária a comprovar a destinação dada aos recursos federais.
55.	Os documentos exigidos na norma de regência para comprovar a boa e regular aplicação dos recursos, conforme já afirmei, até hoje não foram apresentados.
56.	No tocante aos demais argumentos de defesa, adoto o exame da SecexTCE como minhas razões de decidir, não sendo necessária sua repetição.
57.	Por todos os motivos antes apresentados, julgo que devem ser rejeitadas as alegações de defesa de Paulo Guimarães.
58.	Por derradeiro, para evitar tumulto processual, deixo para o momento apropriado, após a fixação de novo prazo para recolhimento do débito, a proposição para que este Colegiado julgue o mérito das contas de Éverton Francisco Alves e de Paulo Roberto Torres Guimarães.
	Ante o exposto, VOTO por que o Tribunal adote a minuta de acórdão que submeto à consideração deste Colegiado.
TCU, Sala das Sessões Ministro Luciano Brandão Alves de Souza, em 6 de outubro de 2020.
ANA ARRAES 
Relatora